【裁判字號】    97,重上,41
【裁判日期】    980324
【裁判案由】    拆屋還地等
【裁判全文】
臺灣高等法院民事判決                  97年度重上字第41號
上  訴  人  甲○○
            乙○○
共      同
訴訟代理人  黃教範律師
            鍾秉憲律師
被  上訴人  丁○○
訴訟代理人  王元勳律師
            李怡欣律師
上列當事人間，請求拆屋還地等事件，上訴人對於中華民國96年
10月18日臺灣臺北地方法院96年度重訴字第110號第一審判決提
起上訴，並提起追加之訴，經本院於98年3月10日言詞辯論終結
，判決如下：
    主      文
原判決關於駁回上訴人等後開第二項之訴部分、及訴訟費用裁判
廢棄。
前項廢棄部分，被上訴人應再給付上訴人等新臺幣肆拾萬貳仟
零柒拾元。
其餘上訴駁回。
本判決所命給付，被上訴人應給付上訴人自民國96年 1月19日起
至清償日止，按週年利率百分之五計算之利息。
其餘追加之訴駁回。
第一、二審訴訟費用由被上訴人負擔四分之一，其餘由上訴人負
擔；追加之訴訟費用由上訴人負擔。
    事實及理由
一、上訴人起訴主張：被上訴人所有臺北市○○○路○段56巷11
    號1樓之房屋 (以下稱系爭房屋)所坐落基地，占有、使用上
    訴人等共有臺北市大安區○○○○段第507、511、512地號、
    面積依序為15㎡、64㎡、20㎡合計99㎡之土地（以下稱系爭
    土地)，自民國(以下同)65間起有不定期租賃契約(以下稱系
    爭租約)之租賃權，惟自85年7月起即積欠租金，迄至94年 8
    月上訴人等委請律師楊山池催請繳納租金，未獲置理；95年
     5月23日、及10月30日再二度以存證信函限期催請繳納租金
    ，如逾期未繳納，即終止租賃契約，仍未據繳納，其遲付租
    金總額顯已逾 2年之租額；為此，求為終止與被上訴人間之
    不定期租賃契約，及拆除系爭房屋將坐落之系爭土地返還上
    訴人等，並應給付上訴人等新臺幣 (以下同)3,145,464元之
    判決；原法院判命被上訴人應給付上訴人等84,402元，駁回
    上訴人其餘之請求；對於原法院為其不利判決部分聲明不服
    ，提起上訴所為聲明：(一)原判決駁回上訴人後開第 2項之訴
    部分廢棄。(二)前項廢棄部分，被上訴人應拆除系爭房屋，將
    坐落之系爭土地返還上訴人等，並應再給付上訴人等1,252,
    777元，及自96年1月19日起至清償日止，按週年利率5%計算
    之利息(利息部分為追加之訴部分)。另追加(三)被上訴人應自
    96年1月19日起至前項拆屋還地之日止，按年給付上訴人等2
    32,576元。(四)第一、二審及追加之訴之訴訟費用由被上訴人
    負擔。(五)上訴人等願供擔保，請准宣告假執行。
二、被上訴人則以：上訴人等未曾向被上訴人為終止系爭租約之
    意思表示，自不生終止租約之法律效果，系爭租約之租賃關
    係仍存續中，且被上訴人已以提存清償遲付之租金，無積欠
    租金情事，非得再以積欠租金為由，終止系爭租約，其請求
    拆屋還地自無理由等語，資為抗辯；對於上訴人之上訴及其
    追加之訴，所為答辯聲明：(一)上訴及追加之訴均駁回 (本院
    2卷第45頁)。(二)第二審、追加之訴之訴訟費用由上訴人負擔
    。
三、上訴人等主張被上訴人所有系爭房屋所坐落基地，占有、使
    用上訴人等共有之系爭土地，自65間起有系爭租約之租賃權
    ，自85年7月起即積欠租金，迄至94年8月上訴人等委請律師
    楊山池催請繳納租金；95年 5月23日、及10月30日再二度以
    存證信函限期催請繳納租金，如逾期未繳納，即終止租賃契
    約，仍未繳納等事實，為被上訴人所不爭執，並經原法院會
    同地政機關勘測製有勘驗測量筆錄、複丈成果圖在卷 (原審
    卷第100至102、117頁)，且有詠立法律事務所函、存證信函
    、土地登記謄本、建築改良物贈與所有權移轉契約書等在卷
    (原審卷第11至14、19、20、57、43頁)為憑；上訴人等主張
    之上開事實，應堪信為真實。
四、上訴人等主張被上訴人所有系爭房屋，占有、使用系爭土地
    之租賃權，因被上訴人遲付租金總額已逾 2年之租額，業經
    上訴人終止系爭租約，被上訴人自應拆屋還地等語；被上訴
    人則以：上訴人等未曾向被上訴人為終止系爭租約之意思表
    示，自不生終止租約之法律效果，系爭租約之租賃關係仍存
    續中，且被上訴人已以提存清償遲付之租金，無積欠租金情
    事，非得再以積欠租金為由，終止系爭租約，其請求拆屋還
    地自無理由等語為抗辯；經查：
(一)按：承租人租金支付有遲延者，出租人得定相當期限，催告
    承租人支付租金，如承租人於其期限內不為支付，出租人得
    終止契約。租賃物為房屋者，遲付租金之總額，非達二個月
    之租額，不得依前項之規定，終止契約。其租金約定於每期
    開始時支付者，並應於遲延給付逾二個月時，始得終止契約
    。租用建築房屋之基地，遲付租金之總額，達二年之租額時
    ，適用前項之規定，民法第 440條定有明文。最高法院52年
    度臺上字第1289號亦著有：「承租人租金支付有遲延者，經
    出租人定相當期限催告後，承租人於期限內不為支付，出租
    人固得終止契約，非於催告期限屆滿時，即當然終止，出租
    人如欲終止者，仍須為終止之聲明。若承租人於終止租約之
    聲明到達前已為租金之支付者，出租人不得以租約已經終止
    為理由，請求交還租賃物。」之判例意旨，可資參照。
(二)上訴人等主張被上訴人所有系爭房屋，占有使用系爭土地之
    租賃權，業經上訴人等終止系爭租約；惟查：
  1.上訴人等所提出詠立法律事務所94年8月12日 (九四)詠字第
    208 1201號致被上訴人函(原審卷第11頁)，略以：「請於文
    到 7日內與甲○○先生、乙○○小姐聯絡並洽商土地返還等
    事宜。」，對於被上訴人遲延支付租金情事，不僅無限期催
    告繳付租金之意思表示，亦無終止系爭租約之意思表示，自
    不生催告、或終止系爭租約之效力。
  2.上訴人等提出臺北南陽郵局(第三十三支局)第8952號、第11
    34號之存證信函分別略以：「台端位於新生南路 3段56巷11
    號 1樓房屋，租用土地所有權人甲○○及乙○○土地，自民
    國85年7月至94年12月共計積欠地租新臺幣826,814元，請台
    端於95年度6月20日前與土地所有權人聯繫清償地租事宜。
    台端如不清償地租，土地所有權人則有權終止租賃關係。特
    此，專函催告。」、「不動產標的北市大安區○○ ○○段地
    號507、511持份全部為甲○○及乙○○所有，台端租用土地
    ，依法規定須支付土地所有權人地租，惟台端自民國85年 7
    月起未繳至今(95年7月)共計積欠地租新臺幣871,686元。土
    地所有權人經屢次催討，台端以諸多理由搪塞，置之不理，
    台端之行為已違反民法誠信原則及債之不履行，今特以專函
    催告，請於文到 7日內出面處理。台端如未於期限內處理，
    土地所有權人必依民法第 450條終止租賃關係，並訴請法院
    強制執行拆屋還地。另台端積欠之地租，土地所有權人必訴
    請法院依據土地法第 100條公告地價百分之十計收租金。屆
    時一切後果由台端自行負責。」通知被上訴人，雖係限期催
    告被上訴人繳付積欠之租金，仍未依最高法院52年度臺上字
    第1289號之判例意旨，再為終止系爭租約之聲明，前揭存證
    信函雖已到達被上訴人，仍不生終止系爭租約之效力。
  3.上訴人主張被上訴人於收受前述存證信函，仍拒絕繳付積欠
    之地租，始向原法院提起本件訴訟，而於訴之聲明載明：「
    被告積欠地租之事實，依據民法第 440條，原告訴請終止與
    被告之不定期限之租賃關係。」，並請求拆屋還地，被上訴
    人已於96年 1月18日收受起訴狀繕本，已生終止系爭租約之
    法律效果，再以97年 2月27日民事準備(一)狀繕本之送達，為
    終止系爭租約之意思表示等語；惟查上訴人起訴狀所為訴之
    聲明，其真意係請求法院判決上訴人與被上訴人間系爭租約
    之租賃關係終止，而法院認定兩造間之系爭租約之租賃關係
    是否終止，仍須以上訴人有無向被上訴人為終止系爭租約之
    意思表示，及其所為終止系爭租約之意思表示是否有效而為
    論斷，自不得以上訴人訴請終止與被上訴人之不定期限之租
    賃關係，解為有終止系爭租約之意思表示。
  4.至於上訴人再以97年 2月27日民事準備(一)狀繕本之送達，為
    終止系爭租約之意思表示；惟查上訴人於前述之存證信函，
    略以被上訴人自85年7月至94年12月間積欠地租826,814元；
    又謂被上訴人自85年7月至95年7月間積欠地租 871,686元，
    而被上訴人於96年 2月12日以上訴人請求85年7月至90年5月
    間之租金請求權已罹於時效，而以提存給付租金44萬元之事
    實，為被上訴人所不爭執，且有原法院96年度存字第 901號
    提存書在卷 (原審卷第60頁)足稽；上訴人以97年2月27日民
    事準備(一)狀繕本之送達，所為終止系爭租約之聲明到達前，
    被上訴人已為租金之支付，參照最高法院52年度臺上字第12
    89號之判例意旨，97年 2月27日上訴人之民事準備(一)狀繕本
    之送達，尚難認已生終止系爭租約之效力。
  5.上訴人主張被上訴人以提存清償租金不合法，不生清償效力
    ；查被上訴人繳納租金，為「往取債務」之事實，業據上訴
    人於原法院到場陳述：「 (卷附租金收據中，日期最早的收
    據是誰去收取的 ？)是我祖母去收錢，後來是我父親去收。
    」、「 (民國七十幾年的收據都是兩位原告的名字，是否原
    告去收的 ？)不是，是我父親去收的。」、「我父親在88年
    往生的，之後我們去向被告收取租金，被告就不給付了。」
    等語在卷(原審卷第189頁正背面、第190頁背面)，並經證人
    (劉)丙○○於本院到場結證：「(你住在臺北市○○○路○段
    56巷9號 2樓？房子是自己的？)是的，…我的地主與被上訴
    人的地主是同一人，姓許。房子二樓是我自己的。樓下是我
    先生二姐戊○的。地是向地主租的，…85年最後一次來收，
    到95年才又來收。…85年是他爸爸來收的，一開始…是甲○
    ○的祖母向我媽媽收的，後來我媽媽過世，由我先生開票給
    他，很多年才來收一次…。」等語屬實；上訴人等曾以前述
    存證信函催告被上訴人繳納租金之事實，固屬不虛；惟查「
    債權人受領遲延，或不能確知孰為債權人而難為給付者，清
    償人得將其給付物，為債權人提存之。」民法第 326條定有
    明文；本件被上訴人接獲上訴人催告繳納租金之存證信函，
    於95年 6月15日以存證信函回覆：「…希屆時來電約定時日
    地點金額收繳事項，以便遵從…」等語，有被上訴人之存證
    信函在卷(原審卷第74至78頁)足稽；上訴人未依其行使權利
    即收取租金之往例前往收取，被上訴人以提存方式繳納租金
    ，於法尚無不合；上訴人主張被上訴人以提存清償租金不合
    法，尚無足取。
(三)綜合上述，上訴人等主張被上訴人所有系爭房屋，占有使用
    系爭土地之系爭租約業經終止，自無足取。
(四)從而，被上訴人所有系爭房屋，占有使用系爭土地，有正當
    之法律權源，上訴人請求被上訴人應拆除系爭房屋，將系爭
    土地返還上訴人，進而於本院追加請求被上訴人應自96年 1
    月19日起至返還土地之日止，按年應給付上訴人 232,576元
    ，均無所據，不應准許。
五、上訴人等主張被上訴人所有系爭房屋，承租上訴人所共有之
    系爭土地之面積依序為15㎡、64㎡、20㎡合計99㎡，自應以
    99㎡計算租金等語；被上訴人則以上訴人等共有系爭土地上
    之被上訴人所有系爭房屋，實際占有使用507、511地號土地
    ，自應以507、511地號土地總面積79㎡(15+64=79)計算租金
    等語為抗辯；經查：
(一)按：租用基地建築房屋，承租人房屋所有權移轉時，其基地
    租賃契約，對於房屋受讓人，仍繼續存在，雖係民法於88年
     4月21日所增訂，惟最高法院已於52年度臺上字第2047號、
    48年度臺上字第227號、43年度臺上字第479號分別著有：「
    租用基地建築房屋，如當事人間無禁止轉讓房屋之特約，固
    應推定出租人於立約時，即已同意租賃權得隨建築物而移轉
    於他人，但租賃權亦屬債權之一種，其讓與非經讓與人或受
    讓人通知出租人，對於出租人不生效力，此就民法第 297條
    之規定推之而自明。」、「租地建屋之契約如無相反之特約
    ，自可推定出租人於立約時，即已同意租賃權得隨房屋而為
    移轉，故承租人將房屋所有權讓與第三人時，應認其對於基
    地出租人仍有租賃關係之存在，所謂相反之特約，係指禁止
    轉讓基地上所建房屋之特約而言。」、「租地建築房屋除當
    事人間有禁止轉讓房屋之特約外，應推定出租人於立約時，
    即已同意租賃權得隨建築物而移轉於他人。」等判例意旨，
    可資參照。
(二)本件被上訴人所有系爭房屋，為訴外人高墀慶向上訴人等先
    祖承租系爭土地所興建，輾轉於65年12月 1日受讓予訴外人
    周祖溪；系爭土地於67年重測前之地號依序為龍安坡段第60
    7-11地號、富田段1-16地號、富田段1-17地號，訴外人周祖
    溪自62年至65年所繳租金為龍安坡段第607-11地號、富田段
    1-16地號、富田段1-17地號等3筆土地總面積 30.553坪之租
    金；被上訴人於65年12月1日受讓系爭房屋後，自66年至76
    年6月30日承受訴外人周祖溪之租賃權，仍以龍安坡段607-1
    1地號、富田段1-16地號、富田段1-17地號土地總面積30.55
    3坪繳納租金，76年7月1日起至85年6月30日止以重測後之50
    7、511地號總面積79㎡繳納租金等事實，為兩造所不爭執，
    且有臺北市地籍圖重測土地標示變更結果通知書、系爭土地
    登記謄本、建築改良物贈與所有權移轉契約書、租金收據在
    卷 (原審卷第8、19、20、57、43、45至56頁)足稽。
(三)參酌被上訴人於原法院所為：「 (為什麼從75年開始，就只
    有付兩筆土地的租金 ？)因為土地重新測量過，確定我的房
    子是佔了多少土地，那時候的租金是甲○○的父親在收取，
    他自動提出來要收兩筆。」之陳述，上訴人雖未爭執，惟探
    求被上訴人及上訴人父親合意收取兩筆土地租金之真意，應
    係以系爭房屋所占有、使用土地面積計算租金，而被上訴人
    所有系爭房屋占有使用系爭土地之總面積為82㎡，有土地複
    丈成果圖在卷(原審卷第117頁)足憑。
(四)綜合上開事證，被上訴人所有系爭房屋，占有使用上訴人等
    所共有系爭土地租賃權之範圍，應係複丈成果圖所測得位置
    之面積82㎡；上訴人等主張租賃權範圍為99㎡，及被上訴人
    抗辯租賃權範圍為79㎡均無足取。
六、上訴人等主張被上訴人應給付85年7月至96年1月18日所積欠
    之租金；被上訴人則以上訴人等之租金債權請求權，有罹於
    短期時效而消滅，自應予以扣除等語為抗辯；經查：
(一)被上訴人自66年起迄85年 6月止，係以系爭房屋坐落基地總
    面積30.335坪，依當年度申報地價5%，再除以 2計算被上訴
    人當年度之租金之事實，為兩造所不爭執，且有上訴人等所
    提出收據在卷(原審卷第69至72頁)足稽；嗣因系爭房屋坐落
    之基地重測後，地號變更，由上訴人父親與被上訴人合意以
    系爭房屋所占有使用土地面積計算租金，已如前所述；從而
    ，上訴人等請求被上訴人給付租金，自應以系爭房屋所占有
    使用之土地面積82㎡計算，應先敘明。
(二)消滅時效因承認而中斷，民法第129條第1項第 2款定有明文
    ；最高法院50年度臺上字第2868號亦著有：「民法第 129條
    第1項第2款所謂之承認，為認識他方請求權存在之觀念表示
    ，僅因債務人一方行為而成立，此與民法第144條第2項後段
    所謂之承認，須以契約為之者，性質迥不相同。又債務人於
    時效完成後所為之承認，固無中斷時效之可言，然既明知時
    效完成之事實而仍為承認行為，自屬拋棄時效利益之默示意
    思表示，且時效完成之利益，一經拋棄，即恢復時效完成前
    狀態，債務人顯不得再以時效業經完成拒絕給付。」之判例
    意旨，可資參照。被上訴人於上訴人等以存證信函催繳85年
    7月起至95年7月之租金，95年6月15日、11月7日分別以存證
    信函為：「…其中錯將本人並沒有承租使用之龍泉段 1小段
    0512號土地面積20平方公尺，列入按年收租，前後累計溢收
     880平方公尺，足以清償11年多之地租，以之換算抵償每年
    實租79平方公尺面積之租金，自85年7月到95年6月底之地租
    已清償清楚(尚剩餘額)，未有積欠…」、「…溢收租金應與
    補繳租金相互抵銷清償，一併同時處理，據核算溢收金額，
    可清償民85年後來未繳地租11年多時間，並敬候金額扣償清
    楚後來電通知續繳，…」之觀念表示上訴人等自85年迄95年
    7月租金之請求權存在，依民法第129條第1項第2款規定、及
    最高法院50年度臺上字第2868號之判例意旨，上訴人等85年
     7月以後租金請求權之消滅時效，已因被上訴人認識上訴人
    請求權存在之觀念表示而中斷，被上訴人於訴訟中持時效消
    滅為抗辯，自無足取。
(三)承前所述，被上訴人自85年7月起至96年1月18日止，應繳付
    之租金，以當年度申報地價 (依平均地權條例第16條規定土
    地所有權人未於公告期間申報地價，以公告地價百分之八十
    為其申報地價，系爭房屋坐落之基地各當年度之公告地價有
    卷附第155頁至第160頁之查詢系統表足稽)5%，再除以2計算
    ，分述如下：
  1.系爭房屋基地於85年7月至86年6月之申報地價每平方公尺為
    40,240元，被上訴人應繳85年7月1日至86年 6月30日止之租
    金為：40,240 ×82×5%÷2=82,492元。
  2.系爭房屋基地於86年7月至89年6月之申報地價每平方公尺為
    43,200元，被上訴人應繳86年7月1日至89年 6月30日止之租
    金為：43,200 ×82×5%÷2×3(3年)=265,680元。
  3.系爭房屋基地於89年 7月至92年12月31日之申報地價每平方
    公尺為45,120元，被上訴人應繳89年7月1日至92年12月31日
    止之租金為：45,120×82×5%÷2×3.5(3.5年)= 323,736元
  4.系爭房屋基地於93年 1月至95年12月31日之申報地價每平方
    公尺為45,440元，被上訴人應繳93年1月1日至95年12月31日
    止之租金為：45,440×82×5%÷2×3(3年)=279,456元。
  5.系爭房屋基地於96年 1月之申報地價每平方公尺為50,560元
    ，被上訴人應繳96年1月1日至96年1月18日止之租金為：50,
    560×82×5%÷365÷2×18=5,111元 (四捨五入)。
  6.被上訴人自85年7月起至96年1月18日止，應繳付之租金合計
    為956,475元 (82,492+265,680+323,736+279,456+5,111=95
    6,475)
(四)被上訴人已於96年 2月12日以上訴人等遲延受領給付為由，
    提存清償 440,000元之事實，為上訴人所不爭執，且有提存
    通知書在卷 (原審卷第80頁)為憑；被上訴人尚應給付516,4
    75元(956,475-440,000=516,475)。
(五)「給付無確定期限者，債務人於債權人得請求給付時，經其
    催告而未為給付，自受催告時起，負遲延責任。其經債權人
    起訴而送達訴狀，或依督促程序送達支付命令，或為其他相
    類之行為者，與催告有同一之效力。」、「遲延之債務，以
    支付金錢為標的者，債權人得請求依法定利率計算之遲延利
    息。」、「應付利息之債務，其利率未經約定，亦無法律可
    據者，週年利率為百分之五。」民法第229條第2項、第 233
    條第1項前段、第203條分別定有明文，上訴人請求被上訴人
    給付租金，以支付金錢為標的，其給付雖定有期限，於本院
    追加請求自起訴狀繕本送達翌日即96年 1月19日起至清償日
    止，按週年利率5%計算利息，於法尚非無據，應予准許。
七、綜上所述，上訴人以被上訴人所有系爭房屋坐落基地之不定
    期租賃契約，已為上訴人等終止，應拆屋還地，於法無據，
    原法院為其敗訴判決，核無違誤；上訴意旨指摘原法院此部
    分之判決不當，求予廢棄，進而於本院追加請求給付不當得
    利，均為無理由，應予駁回；上訴人等請求被上訴人給付租
    金，原法院於上開516,475元範圍內，駁回其中432,073元之
    部分，容有未洽，上訴意旨指摘原法院此部分之判決不當，
    求予廢棄，為有理由，應由本院予以廢棄，更為判決如主文
    第2項所示；其追加請求其中432,073元應自96年 1月19日起
    至清償日止，按週年利率5%計算利息，亦有理由，應予准許
    ；上訴人逾越 516,475元部分之請求，原法院為其敗訴判決
    ，尚無違誤，上訴意旨指摘原法院此部分之判決不當，求予
    廢棄，及追加此部分之利息，亦均無理由，應予駁回。本件
    判決所命給付未逾新臺幣 150萬元，被上訴人非得上訴第三
    審法院，無宣告假執行必要，應予敘明。
八、本件事證已臻明確，兩造其他攻擊、防禦方法，及提出未援
    用之證據，經斟酌後認不影響判決基礎，無逐一論述必要，
    併此敘明。
九、據上論結，本件上訴為部分有理由、部分無理由，追加之訴
    部分為有理由、部分為無理由，爰依民事訴訟法第449條第1
    項、第450條、第79條、第85條第1項前段之規定，判決如主
    文。
中    華    民    國    98    年     3    月    24    日
                    民事第五庭
                        審判長法  官  魏麗娟
                              法  官  黃雯惠
                              法  官  陳博享
正本係照原本作成。
被上訴人不得上訴。
上訴人等如不服本判決，應於收受送達後20日內向本院提出上訴
書狀，其未表明上訴理由者，應於提出上訴後20日內向本院補提
理由書狀（均須按他造當事人之人數附繕本）上訴時應提出委任
律師或具有律師資格之人之委任狀；委任有律師資格者，另應附
具律師資格證書及釋明委任人與受任人有民事訴訟法第466條之1
第1項但書或第2項（詳附註）所定關係之釋明文書影本。
中    華    民    國    98    年    3     月    25    日
                              書記官  鄭靜如
附註：
民事訴訟法第466條之1（第1項、第2項）：
對於第二審判決上訴，上訴人應委任律師為訴訟代理人。但上訴
人或其他法定代理人具有律師資格者，不在此限。
上訴人之配偶、三親等內之血親、二親等內之姻親，或上訴人為
法人、中央或地方機關時，其所屬專任人員具有律師資格並經法
院認為適當者，亦得為第三審訴訟代理人。


司法院資訊處製作；財團法人民間司法改革基金會備份。
